【裁判字號】    90,上訴,1102
【裁判日期】    901122
【裁判案由】    偽造文書
【裁判全文】
臺灣高等法院臺南分院刑事判決        九十年度上訴字第一一二號  Ａ
      上  訴  人
      即  被  告  丙  ○  ○
      選任辯護人  蘇  新  竹
右上訴人因偽造文書等案件，不服臺灣雲林地方法院八十七年度易字第八七五號中華
民國九十年七月十二日第一審判決（起訴案號：臺灣雲林地方法院檢察署八十七年度
偵字第一０六０號，併辦案號：臺灣高雄地方法院檢察署八十七年偵字第一七六五七
號），提起上訴，本院判決如左：
      主      文
上訴駁回。
      事      實
一、丙○○於民國（下同）八十四年間籌組暢同技術工程股份有限公司（下稱暢同公
    司），八十四年八月九日正式登記成立，並登記自己為該公司董事長，該公司雖
    登記為新台幣（下同）三千萬元資本額，但實際僅有一百萬元資本（違反公司法
    部分未經起訴）。丙○○明知公司於八十五年中已將該一百萬元資本花用完畢，
    經營不善，無以為繼，亟待資金挹注，竟基於意圖自己不法所有之概括犯意，而
    連續為下列犯行：
（一）於八十五年中左右，向乙○○表示暢同公司目前雖無足夠資本，但前景看好，
      邀請乙○○入股。丙○○佯稱若乙○○願意出資九百萬元，其亦願意確實出資
      二千一百萬元，以湊足三千萬元資本。乙○○信以為真，雙方於八十五年十月
      十一日，簽定暢同公司改組協議書，約定由乙○○出資九百萬元，丙○○應於
      同年十一月一日前確實出資二千一百萬元，乙○○則以法人股東「邦益營造有
      限公司」指定代表人身分擔任董事。乙○○於同年十月十日、十一月十日，依
      約定以附表一之華南銀行虎尾分行二張支票支付該九百萬元，取得六十萬股，
      成為暢同公司董事，另以其妻吳美娥名義信託登記三十萬股，共取得九十萬股
      ，但丙○○並未依約出資。待丙○○取得該九百萬元後，另以自己先前在美國
      設立之ＨＡＴＯＮ公司之名義，與美國ＰＩＰＥＬＩＮＩＮＧＰＲＯＤＵＣＴ
      ＳＩＮＣ（下稱ＰＰＩ公司）於八十五年十一月二十六日簽定購買機器合約。
      丙○○並將乙○○交付之資金其中三百七十一萬七千三百五十八元（即折合美
      金為十三萬四千九百八十元匯款）匯給ＰＰＩ公司支付購買機器款，另四百二
      十七萬四千五百八十一元（即折合美金為十五萬五千元匯款），匯往美國ＨＡ
      ＴＯＮ公司帳戶作為己用（詳如附表二），其餘才作為公司支用。
（二）丙○○因與ＰＰＩ公司已簽定購買機器合約，雖然運用乙○○投資之股金支付
      頭期款，但已無資金支付其餘價金，適有甲○○為負責人之一洲水電工程公司
      （下稱一洲公司）因投標自來水公司大寮鄉等管線改善工程，需要購買一千五
      百公尺長CURE-LINER內襯管材料，經由案外人陳邦國介紹，請丙○○向美國Ｐ
      ＰＩ公司購買，丙○○明知自己與ＰＰＩ公司購買機器之款項未清，ＰＰＩ公
      司不可能出售水管材料，竟佯稱願意協助一州公司購買內襯管材料，並承諾若
      一洲公司如果未得標時願意退還匯款；另一方面向美國ＰＰＩ公司表示近期將
      匯入鉅款支付前欠機器款。一洲公司不疑有他，遂於八十六年三月七日與丙○○到台灣高雄地方法院辦理公證，並依合約於當日在中國農民銀行新興分行辦
      理匯出六百八十七萬零六百二十三元（依當時匯率折算為美金二十四萬九千七
      百五十元）以支付材料總價百分之五十。ＰＰＩ公司收到該筆台灣匯入款項，
      即列為暢同公司清償前欠機器款項。待一洲公司沒有得標，向丙○○要求退款
      ，丙○○毀約拒絕賠償，一洲公司向ＰＰＩ公司查詢，得知自己匯出之材料款
      竟作為清償丙○○機器貨款之用，始知受騙。
（三）丙○○引乙○○入股後，因為丙○○自己並無出資，暢同公司營運仍然困難，
      丙○○亦明知ＨＡＴＯＮ公司積欠ＰＰＩ公司機器款美金十萬九千餘元，在前
      債未清之前，ＰＰＩ公司根本不可能將該技術授權移轉給暢同公司。丙○○為
      隱瞞其與ＰＰＩ公司債務不清且自己並無出資之事實，且繼續欺騙乙○○投資
      暢同公司，竟於八十六年九月初某日，將ＰＰＩ自美國寄來之機器發票（編號
      一一四六）原先所載價格美金十五萬五千元，變造為美金五十五萬二千元後，
      即基於行使偽造私文書之概括犯意，向乙○○表示，願把其名下三十二萬股及
      信託在陳得臻名下之十八萬股，合計共五十萬股，以八百萬元之價格，轉讓給
      乙○○，並願意將其與ＰＰＩ公司簽定之技術合約移轉給暢同公司，並由乙○○接任董事長一職，自己退出公司營運，並向乙○○出示該變造之發票，表示
      該機器價值新台幣一千五百餘萬元，即為自己出資之證據。乙○○因而受騙，
      表示願意出價承接股份。丙○○見計畫完滿，遂於八十六年九月十九日將變造
      後之發票、連同提單等文件，利用不知情之報關行人員向高雄關稅局辦理進口
      報稅等事宜，並核定高額關稅。嗣丙○○與乙○○雙方於八十六年九月二十三
      日在董事會會議中達成協議：由乙○○承接丙○○所有股份，並以附表三暢同
      公司名義之支票付給丙○○，丙○○應於八十六年十一月一日前將ＨＡＴＯＮ
      公司與ＰＰＩ簽定之技術合約，移轉給暢同公司。丙○○並指示乙○○於八十
      六年九月二十四日，依照該變造發票之價額，另外出資九十二萬餘元以支付鉅
      額進口關稅及報關費用，致生損害於乙○○之利益。待乙○○八十六年十月份
      起接任董事長職務，將附表三其中二張支票兌現後，發現公司資產所剩無幾，
      丙○○沒有依約出資，所約定技術移轉部分亦沒有完成，便中止支付其他支票
      ，並於八十六年十二月二十日再與丙○○簽定「技術授權轉換協議合約書」，
      要求丙○○應於八十七年一月二十三日前完成與ＰＰＩ公司合約移轉事宜，保
      證與ＰＰＩ公司絕無財務糾紛，並將其餘六張支票換為附表四順次三至八之支
      票。果其然，丙○○於約定期限屆滿後並無法完成授權移轉換約事宜。嗣經乙○○偕同虎尾技術學院謝一鳴教授共同前往美國ＰＰＩ公司洽談技術移轉授權
      事宜，得知丙○○仍然積欠機器貨款，而且該發票係遭變造，始知受騙，而乙○○已經兌現共計六百萬元之支票（如附表四）。合計乙○○受騙金額高達一
      千五百萬元，一洲公司受騙金額高達六百八十七萬餘元。
二、案經暢同公司代表人乙○○訴由臺灣雲林地方法院檢察署檢察官偵查起訴，及一
    洲公司訴由臺灣高雄地方法院檢察署偵查後移送併辦。
      理      由
一、按詐欺罪以被害人交付財物為法定構成要件之一，詐欺罪即為「結果犯」類型。
    而本案被告之戶籍設於臺南市（為本院轄區，但非原審即臺灣雲林地方法院管轄
    ），起訴時被告住所地固然不在原審轄區，且雙方簽署契約地點為臺中市、南投
    縣，亦不在該院轄區，然乙○○被詐欺所開支票為中國國際商銀斗六分行及華南
    銀行虎尾分行，該支票係向雲林縣票據交換所提示，而由被害人設在斗六市及虎
    尾鎮之帳戶付款出去，因而交付財物之地點（犯罪結果地）係在原審管轄之雲林
    縣，從而該院自有管轄權。又被告詐欺一洲公司部分，因與詐欺乙○○部分有連
    續犯裁判上一罪之關係（詳後述），為起訴效力所及，該院一併取得管轄權，因
    而原審據以實體審究，並無不當，合先敘明。
二、訊之上訴人即被告丙○○雖然承認邀請乙○○入股、轉讓股權給乙○○及積欠Ｐ
    ＰＩ公司款項等事實，但否認有何詐欺及變造發票之犯行，辯稱：關於前開事實
    （一）部分，告訴人乙○○自己提出八十五年十一月至八十六年八月止暢同公司
    「財務收支概況統計表」（偵查卷第一０三頁）上記載伊確實有出資二千零十萬
    元，而且告訴人乙○○說明其記載為正確（偵查卷第一一一頁背面）；如果僅憑
    乙○○出資，公司如何運作及標取工程？況且證人陳邦國在原審證稱其擔任副總
    經理時，暢同公司每月支出四、五十萬（一審卷一第一七三頁背面），顯見伊確
    實有出資投資暢同公司。事實（二）部分，是一州公司負責人甲○○自己去匯款
    ，且ＰＰＩ公司公司確實生產內櫬管材料，是ＰＰＩ公司片面將材料費用抵償機
    器款，屬於ＰＰＩ公司單獨行為，伊並沒有施用詐術，至於切結書上約定償還一
    州公司預購美金款項部分，應屬民事債務問題。事實（三）變造發票部分，該「
    財務收支概況統計表」不是伊所提出；而且發票隨貨物到來，二部機器都是乙○○接運，當時伊已卸任，不可能有機會變造發票，況乙○○事後亦拿該二部機器
    貸得八百多萬元，顯見機器確實有相當價值。事實（三）出讓股份部分，因為暢
    同公司虧損三百八十七萬餘元，所以由伊墊支，轉讓股份時，伊將五百萬元股份
    及三百餘萬元墊款，折為八百萬元出售乙○○，並非以八百萬元出售五十萬股，
    伊並無詐欺及變造等犯行云云。經查：
（一）有關事實（一）詐騙乙○○投資九百萬元之犯行：
１．被告詐欺乙○○入股九百萬元之犯行，除經乙○○指訴甚明外，並有八十五年十
    月十一日丙○○與乙○○簽立之協議書（八十七年度偵字第一０六０號卷第六十
    二頁），並有乙○○依約支出九百萬元支票影本二張（原審卷二第七十三頁、七
    十四頁）、暢同公司台灣銀行帳戶之兌領記錄（原審卷一第二十二頁以下）等可
    資佐證。而被害人乙○○於八十五年十月十日投入資金一百四十萬元後，被告於
    同月二十四日將其中九十六萬八千五百七十九元結為美金三萬五千元，匯往美國
    ＨＡＴＯＮ公司，供自己花用；被害人乙○○另依約於八十五年十一月十四日投
    入資金七百六十萬元，被告竟然於翌日（十五日）將其中三百三十萬六千零二元
    結換成美金十二萬元，匯往美國ＨＡＴＯＮ公司，納為己用；另於同月二十三日
    ，將三百七十一萬七千三百五十八元結換成美金十三萬四千九百八十元，匯到Ｐ
    ＰＩ公司作為購買機器簽約頭期款，此均有原審向臺灣銀行土城分行函查之匯款
    單、取款憑條、及銀行帳戶明細可稽（詳附表二），足見乙○○確有交付被告九
    百萬元，而被告將此款項部份匯入被告在美國設立之ＨＡＴＯＮ公司，部份匯到
    ＰＰＩ公司作為購買機器簽約頭期款。
２．被告在原審審理中，已坦承確實沒有出資二千一百萬元匯到暢同公司之臺灣銀行
    土城分行台幣帳戶，但是公司之機器絕對有此價值，並稱確實支出第二部機器美
    金五十五萬二千元，並部份由美國會計師支付，而且由美國銀行三個帳戶支付，
    並願意陳報說明（見原審卷一第一四六頁背面、第一百七十一頁背面），然被告
    至本院辯論終結，始終未能提出任何支出之證明以實其說，其所謂確實支出第二
    部機器美金五十五萬二千元，並部份由美國會計師支付，而且由美國銀行三個帳
    戶支付等情，已見不實。又被告雖一再辯稱其確實出資，否則公司花費甚大如何
    經營云云，並於原審調查時聲稱：公司成立時出資現金三千萬元，都是以現金交
    給會計師云云（見原審卷三第二十八頁），惟設若被告確有二千餘萬以上之出資
    ，或者登記之後陸續出資，以此龐大金額調度，必定有相關資料可供查證，然被
    告經本院一再追問，卻始終無法提確實出資之任何證明。至於暢同公司申請公司
    登記時，雖有提出公司籌備處之中國國際商銀帳戶內三千萬元，做為確實出資之
    證明，業經本院調閱該公司登記卷宗查閱無誤。然而該帳戶於八十四年七月二十
    八日分三筆各匯入一千萬元，影印存簿影本作為申請資料後，竟於三日後（七月
    三十一日）分四筆提領完畢，餘額為零，亦有原審向中國國際商銀大同分行調閱
    之往來明細附卷可證。況被告丙○○在本院調查中，供稱：「（是否用三千萬元
    作資本額？或是別人借你周轉的？）是人家幫我，讓我周轉一下就還了。」（參
    見本院九十年八月二十八日訊問筆錄）、「（資本額三千萬元是誰借你的？）錢
    是我的及股東的。（錢是向誰調的？）我不知道。（是誰幫你去調這三千萬元，
    或是去幫你做這三千萬元的存款證明讓你去設立公司？）是會計事務所那邊。（
    是誰幫你做的？）是找會計事務所做的，是誰做的我不知道」（參見本院九十年
    九月二十五日訊筆錄）等語明確，顯見暢同公司申請設立時之三千萬元存款證明
    ，乃專供檢查之用，不僅設立之前被告未出足二千一百萬元之資金，且事後亦未
    出足資金，應無疑義。
３．又證人陳邦國在原審審理中結證指稱：「我自八十六年八月一日至同年十月一日
    任副總經理，公司買進全新內襯滾輪之加熱系統機器，個人沒有經辦付過款」、
    「改組時乙○○出資九百萬元，丙○○出資二千一百萬元，當時發起人的一百萬
    元已經用掉，丙○○【應該沒有出資到約定應出額度】」等語（見原審卷一第一
    百七十三、一百七十四頁），且陳邦國在本案所引起之損害賠償民事訴訟中亦證
    稱：「公司改組所剩資本幾乎是零，改組後乙○○加入營運，並各自找尋股東」
    ，亦經原審調閱臺灣雲林方法院民事庭八十七年重訴字第三一號卷宗核閱在卷（
    第五十六頁背面）。雖被告復以證人陳邦國在原審證稱其擔任副總經理時，暢同
    公司每月支出四、五十萬元（一審卷一第一七三頁背面），顯見被告確實有足額
    出資云云。惟證人陳邦國既然擔任公司副總經理，對公司資金之運作應不陌生，
    其既知悉公司每月支出四、五十萬元，猶稱「當時發起人的一百萬元已經用掉」
    、「公司改組所剩資本幾乎是零」等語，顯見該公司設立時僅有一百萬元之實際
    出資。況曾任總經理之證人陳得臻於原審審理中亦結證：「我八十五年四月至八
    十五年十月二十三日任職總經理，公司資產只有一些椅子、電腦，出資一百萬元
    去付房租等用掉了。被告有到外國去買機器，到我離職時還沒進口」等語（見原
    審卷一第一七四頁），益徵暢同公司成立之初只有一百萬元資本，且並無確實三
    千萬元出資，而且被告在事後亦未確實出資二千一百萬元。
４．被告雖嗣後於原審調查時再改稱：暢同公司設於臺灣銀行土城分行之美金帳戶，
    以及被告自己設於臺灣銀行土城分行之美金帳戶就是所謂出資云云（見原審卷二
    第一一二頁、第一六四頁），然被告自己之美金帳戶，八十六年二月二十六日由
    美國ＨＡＴＯＮ公司匯入美金十五萬元、及同年三月十三日匯入十萬元美金；其
    中分二次共二十萬美金匯入暢同公司美金帳戶，餘額五萬美金均匯入被告自己之
    台幣帳戶裡花用（詳如附表六），有臺灣銀行土城分行之傳票明細及流向表明細
    等附於原審卷三可參。再者，暢同公司之美金帳戶，自八十六年三月三日運作至
    同年六月止，資金來源只有被告之美金帳戶匯入二十萬美元，共分八次支領，其
    中分四次將美金五萬一千八百元，結換為新台幣共一百四十三萬二千八百九十八
    元，存入暢同公司於臺灣銀行土城分行之新台幣活存帳戶；一筆美金三千五百九
    十五元三角，匯往加拿大ＬＯＧＩＢＡＬＬ公司，餘額共美金十四萬四千五百三
    十二元，又匯回美國ＨＡＴＯＮ公司，供被告使用（詳如附表七）。縱然將結匯
    轉入暢同公司活存帳戶之美金五萬一千八百元（換為新台幣之一百四十餘萬元）
    加計後述（附表五）由ＨＡＴＯＮ公司支付給ＰＰＩ公司之機器貨款美金一萬三
    百零三元，均推算為被告之出資，然對照被告將乙○○首次入股資金轉匯到美國
    ＨＡＴＯＮ公司之美金十五萬五千元（新台幣四百二十萬餘元），可以得知被告
    只不過是將詐欺所得之部份資金，拿出來供公司使用而已，被告仍然沒有實際出
    資。
５．再者，乙○○提出之八十五年十一月至八十六年八月止暢同公司「財務收支概況
    統計表」，乃被告丙○○八十六年十月以前擔任暢同公司董事長職務任內，自行
    製作或委託會計師製作，交付乙○○作為移交之用。而人乙○○始終堅稱係因遭
    欺騙，才誤以為被告丙○○有二千餘萬元出資，並未同意該「財務收支概況統計
    表」內容為正確。被告於上訴時雖聲稱乙○○亦說明自己提出八十五年十一月至
    八十六年八月止暢同公司「財務收支概況統計表」上記載被告出資二千零十萬元
    之記載為正確（偵查卷第一一一頁背面）。然查當時乙○○並未出庭，係由告訴
    代理人陳中堅律師代理出庭，而查代理人接著對檢察官所問：「其中八十四年十
    月至八十六年八月丙○○投資二千零十萬元有何意見？」時，回答：「該部份要
    請乙○○到庭陳述」（見偵查卷第一一一頁反面），再衡之告訴人係因被告未出
    資詐稱已出資而提出告訴，顯見告訴代理人回答之本意並非係同意「財務收支概
    況統計表」上記載被告出資二千零十萬元之記載為正確，否則焉有對該部份要求
    傳喚乙○○說明之理？應係認為檢察官所謂乙○○提出之報表為正確（確係所提
    出），然被告出資是有疑義，應由乙○○親自說明。（至於原判決理由欄五、事
    實欄中（三）之變造發票部分：所載「被告在偵查中並稱該財務報表為正確」云
    云，顯係將告訴代理人誤載為被告，並不影響於事實之認定，附為記明。）。另
    再參酌原審八十七年十一月十三日訊問筆錄乙○○證稱：「（問：歷年資產負債
    表，為何沒有八十六年前）我不清楚，以前的都在丙○○那裡」（見原審審判卷
    一第一０八頁）、「（八十五年十二月三十一日之資產負債表為何有二張不同版
    本？）那是會計師拿給我的，我不清楚」（見原審審判卷三第一０八頁）。顯見
    乙○○提出之八十五年十一月至八十六年八月止暢同公司「財務收支概況統計表
    」，乃被告丙○○八十六年十月以前擔任暢同公司董事長職務任內，自行製作或
    委託會計師製作，自不能因「財務收支概況統計表」為乙○○所提出，而認被告
    確有十足出資。
６．綜上所述，相互參酌，本件乙○○既然支出九百萬元購買暢同公司九十萬股，但
    是被告將乙○○支出之九百萬元其中三百七十一萬七千三百五十八元支付購買機
    器，其餘大部份匯到美國供自己花用，因此被害人乙○○縱然取得九十萬股（合
    公司百分之三十股權），但暢同公司仍為空殼公司，與乙○○之投資並不相當，
    顯見被告邀集乙○○投資時有提供錯誤之資訊令乙○○陷於錯誤而出資九百萬元
    ，被告所為顯有不法之意圖，彰彰甚明。是其所辯未詐騙云云，應係卸責之詞，
    殊不足採，被告此部份之犯行，洵堪認定。
（二）有關事實欄中（二）詐欺一州公司部分：
１．ＰＰＩ公司確實有生產一洲公司投標所需之內櫬管材料，且甲○○有與被告協議
    透過暢同公司向ＰＰＩ公司購買，若未得標即退款之約定，有雙方八十六年二月
    八日簽定之合約書、八十六年三月七日高雄地方法公證書、及同日被告簽定之切
    結書附卷可稽。而一洲公司負責人甲○○依照被告指示匯出款項購買材料之事實
    ，則除經甲○○本人指訴甚明外，並經全程參與雙方簽約之證人陳邦國結證屬實
    ，並中國農民銀行新興分行匯款單等附卷可稽，足見一洲公司負責人甲○○因有
    擬議購買材料而透過被告介紹匯款予ＰＰＩ公司之事實。
２．被告與一洲公司於八十六年二月十八日簽訂之合作協議書，第四點約定一洲公司
    需「付出一千五百公尺軟內襯材料費訂金（約新台幣六百萬元）予美國原廠」（
    見原審卷二第一０九頁）以及被告八十六年三月七日書立之切結書第一條「一洲
    水電工程有限公司，簡稱（一洲），所匯出之款項共計美金US貳拾肆萬玖仟柒佰
    伍拾元整至美商PIPELINING公司，該款項為總長一千五百公尺CURE-LINER內襯管
    材料之預付訂金，及總價款之50% 」等，亦表示甲○○所匯之款項確為擬欲購買
    之材料費，而非抵充暢同公司購買機器之部份款項。
３．美國ＰＰＩ公司總裁STEPHEN EDWARD於原審調查時曾到庭結證指稱：「ＰＰＩ公
司與被告所購買二部機器合約，被告已分四次交付款項，其中第二筆為臺灣一州
    水電公司由臺灣匯款二十四萬九千七百五十三元美金」等語（見原審卷一第一八
    八頁，至於美金三元差額應為匯率變化導致），並有ＰＰＩ公司出具之往來明細
    （見原審卷一第二００頁，同附表五）等可資佐證。而美國ＰＰＩ公司亦於西元
    一九九八年九月二十三日，以傳真函載明「The payment was NOT for ordering
    1.500M Cured-Liner.According to Mr. cheng and his staff the payment we
    received was for purchase of the equipment needed to produce the
    Cure-line pipe in taiwan」（見原審卷二第一百十八頁），表示西元一九九八
    年三月七日所收取款項【並非訂購一千五百公尺內襯管之材料費】，而丙○○及
    其公司人員表示此筆款是支付機器欠款。佐以全程參與雙方簽約之證人陳邦國結
    證：「（當時匯款二十四萬多美金是作何用？）我們匯去沒有指定作何用，但契
    約書有提是買材料，後來變成買機器我不知道」（見原審卷二第八十七頁背面）
    ，堪信被告確實向一洲公司表示匯出款項為材料款，並且向ＰＰＩ公司表示匯出
    款項是償付機器欠款，自不能因該款為一州公司負責人甲○○自己去匯款，即推
    稱係ＰＰＩ公司片面將材料費用抵償機器款，屬於ＰＰＩ公司之單獨行為。
４．再者，ＰＰＩ公司於八十七年二月二十四日傳真被告丙○○，催討出售機器欠款
    十萬九千六百六十九點五美元，此餘額乃是抵充一洲公司匯入款項後，計算得出
    之結果。被告丙○○於八十七年二月二十八日回函對此結算金額欣然接受，並且
    表示「I explained to you before I am selling the shares to Mr.Chen，bu
    the stops the payment，this payment he owns me almost the same amount
    I will pay you」（在我把股權賣給乙○○先生以前，我曾向你解釋過，但是陳
    先生沒付錢，他欠我的這筆錢等於就是我要付給你的款項數目，傳真函附八十七
    年偵字第一０六０號卷第三十九頁、四十三頁）。顯見被告將事實（一）利用乙○○投資九百萬元股金中匯出之三百七十一萬餘元台幣款項、事實（二）詐欺一
    洲公司匯出之六百八十七萬餘元台幣款項、及事實（三）詐欺乙○○二百餘萬元
    款項（此部份詳後述），都充作機器款項，再以機器低價高報之方式詐欺乙○○
    。因設若被告未同意將一洲公司匯款抵充貨款，於接獲該函時何以不立即否認？
    反而表示尚待乙○○交付全部價金後就可以大功告成？益徵係被告丙○○確實故
    意向ＰＰＩ公司表示一洲公司所匯出款項就是償付機器款，ＰＰＩ公司才會將之
    作為機器款入帳，顯見被告確有不法詐騙甲○○匯款至ＰＰＩ公司之意圖。
５．綜上所述，被告欺騙一洲公司匯出鉅額款項以購買水管材料，卻將之作為自己繳
    納機器貨款用之詐欺事證已臻明確，所辯未詐騙一洲公司甲○○，係ＰＰＩ公司
    單獨之行為，為民事之糾葛云云，亦不足採，被告此部份之犯行亦堪認定。
（三）有關事實（三）變造發票部分：
１．被告變造發票價格，並持變造發票向乙○○佯稱為其出資，並指示被害人乙○○
    前往繳納鉅額關稅之事實，業經被害人乙○○指述明確。被告為辯解其確有十足
    出資等情，於本案偵查時，於八十七年六月二十二日即遞狀提出該批機器（發票
    號一一四六、提單號為HYC654255）進口報單，其ＣＩＦ價格為美金五十六萬一
    千六百十元（合台幣一千六百十萬二百六十二元），並稱該二部機器都是其董事
    長任內給付的，其買進價格與暢同公司帳冊上記載報價相同，試圖據以辯稱其確
    實出資云云（詳見八十七年偵字第一０六０號卷第八十九頁背面）。而被告移交
    時之財務收支概況統計表（八十五年十一月至八十六年八月），其中所列股東資
    金即為丙○○自八十四年十月至八十六年八月共投資二千零十萬，公司當期支出
    最大一筆費用即為八十六年八月支出Heater機器引進費用新台幣一千五百四十萬
    元（見原審卷一第一二一頁）。然美國ＰＰＩ公司總裁STEPHEN EDWARD於原審調
    查時已到庭結證：「該一一四六號發票之金額應為【十五萬五千】美金，而被告
    提出之一一四六號發票面額五十五萬二千元，並【不是ＰＰＩ公司所發】的」（
    見原審卷一第一九三頁以下），ＰＰＩ公司並於八十七年六月十五日發傳真函通
    知暢同公司有關該發票並不是ＰＰＩ公司所發，否認該發票之真實性（見八十七
    年偵字第一０六０號卷第一００頁）。另參諸ＰＰＩ公司與被告之ＨＡＴＯＮ公
    司八十五年十一月二十六日合約書，附件Ｂ１約定出售之中古CURE-LINE 設備機
    器價金為十五萬五千美元，並有真正發票（西元一九九七年七月二十一日，編號
    一一四六號）影本（附於原審卷一第六十九頁）及合約書（附於原審卷一第八十
    一頁）附卷可參，凡此已見被告所提出發票號一一四六、提單號為HYC654255，
    ＣＩＦ價格為美金五十六萬一千六百十元之進口報單亦屬不實。
２．有關上開機器之進口手續乃是被告丙○○八十六年九月十九日委託台北之台建報
    關行，轉託高雄之聯錩報關行向高雄關稅局報關，當時被告仍擔任暢同公司董事
    長，該發票係其經手轉託報關，有原審向台灣快祪船務代理公司調閱之載貨證券
    影本、向高雄關稅局調閱之進口報單、及委任書上及系爭變造之發票、委任書、
    裝箱清單、商品目錄上共四處之「暢同技術工程股份有限公司」「丙○○」印文
    可稽。而且乙○○係於八十六年十月份起才接任董事長，有八十六年九月二十三
    日董事會決議記錄可稽，（見八十七年偵字第一０六０偵查卷第五十一頁），足
    見之前報關業務確實由被告丙○○辦理。且本件承辦之聯錩報關行負責人陳宗輝
    在原審中已結證「（卷內所附之報單及發票當初之報關手續是否由你承辦？）是
    。本件是台北的台建報關行轉介給我辦理的。一般而言類似申請案，應具備發票
    、提貨單及裝箱單等三種文件，諸些文件交給我們以後，由我們代理他們到海關
    申報」、「（國際貿易上有無將發票與貨物一起寄過來的慣例？）很少有這種情
    形，因為一般有押匯的問題，故必須拿發票去押匯」（見原審卷三第一０四頁、
    一０五頁），顯見系爭機器係由暢同公司檢具發票、提貨單、裝箱單等文件，委
    託台北市的台建報關行，轉託高雄之聯錩報關行報關領貨，由暢同公司先繳稅後
    ，再僱請拖車將該機器拖到暢同公司，足見系爭發票確係由被告所經手。被告一
    再辯稱：國際貿易上都是發票隨貨物寄到，當時伊已經卸任，未曾經手云云。均
    屬卸責之詞，不足採信。
３．至於乙○○確實將二部機器，向銀行貸款八百多萬元，固為乙○○所不否認（見
    原審卷二第一五五頁），但銀行如何估價與ＰＰＩ公司之售價，未必有絕對關係
    ，況且二部機器真正售價總和為四十七萬五千美元，貸款新台幣八百餘萬元亦不
    足為奇。且ＰＰＩ公司總裁STEPHEN EDWARD已明確表示該二批貨物之售價分別
    為三十二萬美金、以及十五萬五千美金（審判卷一第一九四頁以下），並有
    STEPHEN EDWARD提出之往來明細，（見原審卷一第二００頁）、真正之發票二張
    （附於原審卷一第六八頁、六九頁）。被告在原審中雖辯稱：「五十五萬二千元
    美金機器貨款，是由美國會計師去支付，美國銀行帳戶，我記得有三家，我再提
    供庭上。」（見八十七年十二月二日訊問筆錄，原審卷一第一七一頁背面），堅
    稱有支付五十五萬二千美元之貨款云云；但歷經三年審理過程，並經本院一再要
    求其提出可供調查對其有利之證據，然迄至辯論終結，被告仍無法提出有何支付
    五十五萬二千美元之證據，顯見所辯均屬卸責之詞，亦不足採。
４．綜上所述，被告既無實際出資，故而有充分動機變造發票以謊報出資。而被告變
    造後，先向乙○○行使，主張該發票即為其出資證明，並持以報關，指示乙○○
    前往繳納鉅額稅金，自足生損害於乙○○之利益。是此部份之事證亦明確，犯行
    已可認定。
（四）有關事實（三）詐欺乙○○購買股份部分：
１．被告再繼續詐欺乙○○購買股份之事實，業據被害人乙○○指訴甚明外，並有被
    告簽署之八十六年十二月二十二日「技術授權轉換協議合約書」、八十六年九月
    二十三日暢同公司董事會議紀錄、被告八十六年九月二十六日簽收支票之切結書
    、換票後六張支票提領記錄及交換後影本、暢同公司活期存款簿提領記錄等附卷
    可稽，足見被告確有佯稱將被告之ＨＡＴＯＮ公司與ＰＰＩ公司簽定之技術合約
    ，移轉給以後乙○○當董事長之暢同公司，而由被告以所剩股份五十萬股，作價
    八百萬元移轉給乙○○之情事。
２．ＰＰＩ公司總裁STEPHEN EDWARD在原審審理中到庭結述：「ＰＰＩ公司與被告所
    購買二部機器合約，被告已分五次交付款項：第一筆為暢同公司由臺灣銀行匯款
    十三萬四千九百八十元美金、第二筆為臺灣一州水電公司由臺灣匯款二十四萬九
    千七百五十三元美金、第三筆為被告開紐約花旗銀行支票五千四百十八元美金、
    第四筆亦為被告開紐約花旗銀行支票九千八百八十五元美金，總共支付四十萬零
    三十六元美金，扣除機器折價二萬五千五百美元，被告目前尚欠美金十萬九千五
    百三十九元」等語（見原審卷一第一八八頁），並有被告紐約花旗銀行支票影本
    二張、ＰＰＩ公司出具之往來明細（同附表五）（見原審卷一第二００頁、二０
    五頁、二０七頁）等可資佐證。ＰＰＩ公司並表示若非先償還機器欠款美金十萬
    九千六百六十九元五角，否則不與暢同公司簽約，有ＰＰＩ傳真函三紙可稽（見
    八十七年偵字第一０六０號卷第三十八頁、三十九頁、九十七頁），佐以證人謝
    一鳴結證：「我與乙○○到美國時，ＰＰＩ總裁告訴我們丙○○欠錢，所以不能
    將技術移轉」等語（見八十七年偵字第一０六０號卷第十七頁），足以確定被告
    確實積欠ＰＰＩ公司款項未清。
３．前揭「技術授權轉換協議合約書」第二條「甲方（即丙○○）負責通知PPI，並
    協調於民國87年元月19日至87年元月23日間完成乙方（即暢同公司）與PPI根據
    『PPI與丙○○』原技術授權內容重簽，授權人為PPI，被授權人為暢同技術工程
    股份有限公司」，第三條「甲方（即丙○○）應確保其與PPI 無任何有關上述授
    權之債務或財務不清事宜，包含授權金及Wet-out & Roller Machine及Pipeline
    Installation & Heating Units機器購置款等」及八十六年九月二十三日暢同公
    司董事會議紀錄第五點「丙○○先生應於八十六年十一月一日前完成CURE-LINER
    技術授權書到暢同技術工程股份有限公司名下，並取得CURE-LINER原廠同意移轉
    之文件」（見八十七年偵字第一０六０號卷五十一頁）等被告親自確認之移轉義
    務，以及確保並無與ＰＰＩ公司任何債務不清之糾紛。況被告已經坦承確實積欠
    ＰＰＩ公司債務，竟然向乙○○佯稱絕無任何債務糾紛，致使乙○○陷於錯誤，
    顯見被告確有不法之意圖。至於被告在原審審理中雖又稱：刻意積欠ＰＰＩ公司
    尾款，是作為同時履行抗之詞，亦應係臨訟飾詞圖卸刑責之詞，自不足採。
４．至於被告上訴辯稱該八百萬元其中三百萬元，是作為彌補虧損之用，不是股權轉
    讓代價云云。然對照被告在原審中所稱「我將名下股權移轉，代價是八百萬元」
    （見原審卷二第五十三頁）；以及對照告訴人乙○○所供：「我以八百萬元買他
    的股份而已」、「（被告已彌補虧損為名，應求你匯出三百萬元吸收虧損，有無
    證據？）此有臺灣銀行之帳戶內的匯款可為證明，時間是八十六年十一月三日，
    金額是一百萬元：：：其他都是以現金支付薪水及欠款上。」（見原審卷二第一
    五四頁、審判卷三第二二六頁），顯見彌補虧損係另依其他款項，被告所謂八百
    萬元其中三百萬元，是作為彌補虧損之用，不是股權轉云云，亦不足採。
５．綜上所述，被告明知自己與ＰＰＩ公司有財務不清之糾紛，ＰＰＩ公司不可能移
    轉授權，亦明知暢同公司資產所剩無幾，自己於暢同公司之股份並無價值，竟向
    乙○○佯稱自己與ＰＰＩ公司絕無財務不清及保證如期完成移轉授權，並以變造
    之發票膨脹公司資產，使乙○○信以為真，而以暢同公司名義開立八張支票，並
    自己提出資金支付六百萬元，顯屬詐術，被告此部份詐欺犯行之事證亦甚明確，
    犯行亦可認定。
三、核被告所為，係犯刑法第三百三十九條第一項詐欺取財罪、及第二百十六條之行
    使第二百十條變造之私文書罪。被告詐欺乙○○交付八張支票，已經兌現六張，
    其餘二張跳票未兌現，但被告已取得六百萬元現金，仍屬既遂。被告先後二次詐
    欺乙○○及一次詐欺一洲公司，以及二次行使變造私文書，時間緊接，罪名與犯
    罪構成要件相同，顯係基於概括犯意而為，應各依連續犯規定論以詐欺既遂一罪
    ，以及連續行使變造私文書，並分別加重其刑。又被告連續行使變造發票，意在
    連續詐欺乙○○，所犯二罪，有方法結果之牽連關係，應從一重之連續行使變造
    私文書罪處斷。其變造私文書後加以行使，其變造之行為，為行使之行為所吸收
    ，不另論罪。被告行使變造發票部分，以及詐欺乙○○九百萬股金及詐欺一洲公
    司部分，雖未經檢察官起訴，但與已起訴之詐欺乙○○開立八百萬元支票部分，
    並經檢察官移送併辦，與起訴部份有牽連犯及連續犯之裁判上一罪關係，基於審
    判不可分原則，同為起訴效力所及，應由本院一併審究；另查公訴意旨所述，被
    害人乙○○除因購買股份換給被告五張面額各一百萬元之支票之外，另外開立一
    張一百萬元支票作為技術移轉對價，雖與前揭犯罪事實稍有出入，但無礙於起訴
    事實與判決事實之同一性，均附為敘明。原審以被告罪證明確，因予適用刑法第
    五十六條、第三百三十九條第一項、第二百十六條、第二百十條、第五十五條、
    罰金罰鍰提高標準條例第一條前段，並審酌被告為高中以上教育程度，不思正當
    經營事業，竟長久精心設計此一騙局，惡性重大，且詐欺所得達二千餘萬元，所
    生損害巨大，犯後拒不償還被害人，態度不佳等一切情狀，量處被告有期徒刑三
    年六月。並說明變造之發票一紙，為犯罪所用工具，但已交付關稅局作為申報文
    件，已非被告所有，不用諭知沒收。本院經核原判決認事用法，並無不合，量刑
    亦稱妥適。被告上訴意旨，猶執前詞，否認犯罪，為無理由，應予駁回。
據上論結，應依刑事訴訟法第三百六十八條，判決如主文。
本案經檢察官羅清溪到庭執行職務。
中    華    民    國      九十      年      十一      月      二十二    日
                                  臺灣高等法院臺南分院刑事第四庭
                                      審判長法官  陳    義    仲
                                            法官  宋    明    蒼
                                            法官  蔡    崇    義
右正本證明與原本無異。
如不服本判決，應於判決送達後十日內向本院提出上訴狀，其未敘述理由者並應於提
出上訴狀後十日內向本院補提理由書（應附繕本)。
                                      法院書記官  李    育    儒
中    華    民    國      九十      年      十一      月      二十八    日
附錄本案論罪科刑法條全文：
中華民國刑法第二百一十條
偽造、變造私文書，足以生損害於公眾或他人者，處五年以下有期徒刑。
中華民國刑法第二百一十六條
行使第二百十條至第二百十五條之文書者，依偽造、變造文書或登載不實
事項或使登載不實事項之規定處斷。
中華民國刑法第三百三十九條
意圖為自己或第三人不法之所有，以詐術使人將本人或第三人之物交付者
，處五年以下有期徒刑、拘役或科或併科一千元以下罰金。
以前項方法得財產上不法之利益或使第三人得之者，亦同。
前二項之未遂犯罰之。
┌───────────────────────────────────┐
│附表一                              發票人：邦益營造有限公司  乙○○  │
├──┬────┬─────────┬───────┬─────────┤
│編號│發票日  │票            號  │金    額  NT$ │    付款銀行      │
├──┼────┼─────────┼───────┼─────────┤
│一  │85.10.10│ＹＢ0000000│一百四十萬元  │華南銀行虎尾分行  │
├──┼────┼─────────┼───────┼─────────┤
│二  │85.11.10│ＹＢ0000000│七百六十萬元  │  同右            │
└──┴────┴─────────┴───────┴─────────┘
┌───────────────────────────────────┐
│附表二                    被告將乙○○交付新台幣九百萬元資金花用情形  │
├─────┬───────┬─────────────────────┤
│日      期│金        額  │使用情形                                  │
├─────┼───────┼─────────────────────┤
│85.10.24  │NT$  968.579  │結為US$35.000，匯往美國HATON公司          │
├─────┼───────┼─────────────────────┤
│85.11.15  │NT$3.306.002  │結為US$120.000，匯往美國HATON公司         │
└─────┴───────┴─────────────────────┘
┌─────┬───────┬─────────────────────┐
│85.11.23  │NT$3.717.358  │結為US$135.000，匯往美國PPI公司           │
├─────┼───────┼─────────────────────┤
│餘額      │NT$1.008.061  │其餘作為公司支用                          │
└─────┴───────┴─────────────────────┘
┌───────────────────────────────────┐
│附表三                               發票人：暢同技術工程股份有限公司 │
├──┬────┬───────┬────┬────────┬─────┤
│編號│發票日  │票         號 │金額 NT$│    付款銀行    │備註      │
├──┼────┼───────┼────┼────────┼─────┤
│一  │86.11.01│0000000│一百萬元│台灣銀行土城分行│11.1.兌現│
├──┼────┼───────┼────┼────────┼─────┤
│二  │86.12.01│0000000│一百萬元│  同右          │12.1.兌現│
├──┼────┼───────┼────┼────────┼─────┤
│三  │87.01.01│0000000│一百萬元│  同右          │ 換票     │
├──┼────┼───────┼────┼────────┼─────┤
│四  │87.03.01│0000000│一百萬元│  同右          │ 換票     │
└──┴────┴───────┴────┴────────┴─────┘
┌──┬────┬───────┬────┬────────┬─────┐
│五  │87.05.01│0000000│一百萬元│  同右          │ 換票     │
├──┼────┼───────┼────┼────────┼─────┤
│六  │87.07.01│0000000│一百萬元│  同右          │ 換票     │
├──┼────┼───────┼────┼────────┼─────┤
│七  │87.09.01│0000000│一百萬元│  同右          │ 換票     │
├──┼────┼───────┼────┼────────┼─────┤
│八  │87.11.01│0000000│一百萬元│  同右          │ 換票     │
└──┴────┴───────┴────┴────────┴─────┘
┌───────────────────────────────────┐
│附表四                                發票人：暢同技術工程股份有限公司│
├──┬────┬────────┬────┬────────┬────┤
│編號│發票日  │票            號│金額 NT$│    付款銀行    │受領日  │
├──┼────┼────────┼────┼────────┼────┤
│一  │86.11.01│0000000  │一百萬元│台灣銀行土城分行│86.11.01│
├──┼────┼────────┼────┼────────┼────┤
│二  │86.12.01│0000000  │一百萬元│  同右          │86.12.01│
└──┴────┴────────┴────┴────────┴────┘
┌──┬────┬────────┬────┬────────┬────┐
│三  │87.01.01│Ａ0000000│一百萬元│中國商銀斗六分行│87.01.02│
├──┼────┼────────┼────┼────────┼────┤
│四  │87.01.20│Ａ0000000│一百萬元│  同右          │87.01.20│
├──┼────┼────────┼────┼────────┼────┤
│五  │87.01.24│Ａ0000000│一百萬元│  同右          │87.01.24│
├──┼────┼────────┼────┼────────┼────┤
│六  │87.03.01│Ａ0000000│一百萬元│  同右          │87.03.01│
├──┼────┼────────┼────┼────────┼────┤
│七  │87.05.01│Ａ0000000│一百萬元│  同右          │尚未兌領│
├──┼────┼────────┼────┼────────┼────┤
│八  │87.07.01│Ａ0000000│一百萬元│  同右          │尚未兌領│
└──┴────┴────────┴────┴────────┴────┘
┌───────────────────────────────────┐
│ 附表五                                      ＰＰＩ公司與被告往來情形 │
├─────┬────┬──────────┬──────┬──────┤
│日期      │發票號碼│項目                │債權金額 US$│清償金額 US$│
└─────┴────┴──────────┴──────┴──────┘
┌─────┬────┬──────────┬──────┬──────┐
│85.11.25  │        │由臺灣銀行匯款      │            │   134.980  │
├─────┼────┼──────────┼──────┼──────┤
│86.03.07  │        │由中國農民銀行匯款  │            │   249.753  │
├─────┼────┼──────────┼──────┼──────┤
│86.03.12  │  97312 │出售機器設備        │  320.000   │            │
├─────┼────┼──────────┼──────┼──────┤
│86.03.12  │        │機器折價            │            │   25.500   │
├─────┼────┼──────────┼──────┼──────┤
│86.04.30  │   1136 │到台灣出差旅費      │    5.418   │            │
├─────┼────┼──────────┼──────┼──────┤
│86.05.27  │        │由紐約花旗銀行匯入  │            │    5.418   │
├─────┼────┼──────────┼──────┼──────┤
│86.06.09  │  60997 │出售機器設備        │    9.885   │            │
├─────┼────┼──────────┼──────┼──────┤
│86.06.09  │        │由紐約花旗銀行匯入  │            │    9.885   │
├─────┼────┼──────────┼──────┼──────┤
│86.07.21  │   1146 │出售機器設備        │  155.000   │            │
└─────┴────┴──────────┴──────┴──────┘
┌─────┬────┬──────────┬──────┬──────┐
│86.07.21  │  1146A │出售機器設備        │   40.000   │            │
├─────┼────┼──────────┼──────┼──────┤
│86.08.29  │        │運費海關費          │    4.772   │            │
├─────┴────┴──────────┴──────┴──────┤
│                                           尚欠款：US$ 109.539        │
└───────────────────────────────────┘
┌───────────────────────────────────┐
│ 附表六                      被告設於臺銀土城分行美金帳戶資金流向情形 │
├─────┬──────┬──────┬───────────────┤
│日期      │匯入金額    │支出金額    │資金流向或來源                │
├─────┼──────┼──────┼───────────────┤
│86.02. 26 │US$150.000  │            │由美國HATON公司匯入           │
├─────┼──────┼──────┼───────────────┤
│ 86.02.27 │            │US$ 20.000  │結為NT$549.900存入被告之活儲戶│
├─────┼──────┼──────┼───────────────┤
│ 86.03.03 │            │US$ 20.000  │結為NT$549.300存入被告之活儲戶│
└─────┴──────┴──────┴───────────────┘
┌─────┬──────┬──────┬───────────────┐
│ 86.03.03 │            │US$100.000  │轉入暢同公司美金帳戶          │
├─────┼──────┼──────┼───────────────┤
│ 86.03.13 │US$100.000  │            │由美國HATON公司匯入           │
├─────┼──────┼──────┼───────────────┤
│ 86.03.13 │            │US$100.000  │轉入暢同公司美金帳戶          │
├─────┼──────┼──────┼───────────────┤
│ 86.03.15 │            │US$  5.000  │結為NT$137.400存入被告之活儲戶│
├─────┼──────┼──────┼───────────────┤
│ 86.06.05 │            │US$  5.000  │結為NT$139.300存入被告之活儲戶│
└─────┴──────┴──────┴───────────────┘
┌───────────────────────────────────┐
│ 附表七                  暢同公司設於臺銀土城分行美金帳戶資金流向情形 │
├─────┬──────┬───────┬──────────────┤
│日期      │匯入金額    │支出金額      │資金流向或來源              │
├─────┼──────┼───────┼──────────────┤
│86.03.03  │US$100.000  │              │由丙○○私人美金帳戶轉入    │
└─────┴──────┴───────┴──────────────┘
┌─────┬──────┬───────┬──────────────┐
│ 86.03.07 │            │US$100.000    │匯往美國HATON公司           │
├─────┼──────┼───────┼──────────────┤
│ 86.03.13 │US$100.000  │              │由丙○○私人美金帳戶轉入    │
├─────┼──────┼───────┼──────────────┤
│ 86.05.02 │            │US$ 20.000    │結為NT$552.000存入暢同活存戶│
├─────┼──────┼───────┼──────────────┤
│ 86.05.07 │            │US$ 20.000    │結為NT$553.500存入暢同活存戶│
├─────┼──────┼───────┼──────────────┤
│ 86.05.14 │            │US$ 10.000    │結為NT$277.250存入暢同活存戶│
├─────┼──────┼───────┼──────────────┤
│ 86.05.15 │            │US$  3.595.3  │匯往加拿大LOGIBALL公司      │
├─────┼──────┼───────┼──────────────┤
│ 86.05.24 │            │US$ 13.532    │匯往美國HATON公司           │
├─────┼──────┼───────┼──────────────┤
│ 86.06.05 │            │US$  1.800    │結為NT$50.148存入暢同活存戶 │
├─────┼──────┼───────┼──────────────┤
│ 86.06.05 │            │US$ 31.000    │匯往美國HATON公司           │
└─────┴──────┴───────┴──────────────┘


司法院資訊處製作；財團法人民間司法改革基金會備份。
